【裁判字號】    98,交抗,2074
【裁判日期】    981120
【裁判案由】    違反道路交通管理處罰條例
【裁判全文】
臺灣高等法院交通事件裁定            98年度交抗字第2074號
抗  告  人
即受處分人  甲○○
上列抗告人因違反道路交通管理處罰條例案件，不服臺灣臺北地
方法院，中華民國98年7月31日所為裁定（97年度交聲更字第45
號），提起抗告，本院裁定如下：
    主  文
抗告駁回。
    理  由
一、原裁定意旨以異議人即受處分人甲○○於民國96年1月16日3
    時29分許，駕駛其所有之車牌號碼PD-6736號自用小客車在
    樹林市○○路浮洲橋處，經設置於該處之固定式雷達測速器
    自動拍攝採證，嗣經臺北縣政府警察局交通隊警員檢視採證
    照片後，以受處分人有違反道路交通管理處罰條例第40條「
    限速50公里，經測時速92公里，超速40公里以上未滿60公里
    」之違規行為為由，於96年2月8日製單舉發，上揭舉發違反
    道路交通管理事件通知單寄至異議人臺北縣板橋市○○街72
    巷13之4號住處，因該址查無此人，有應為送達之處所不明
    之情形，經依行政程序法第78條第2項之規定，依職權命為
    公示送達後，異議人逾期未到案說明，原處分機關認異議人
    確有上開違規行為，乃依道路交通管理處罰條例第40條、處
    理細則第44條第1項暨違反道路交通管理事件統一裁罰基準
    表之規定，於97年8月25日以北監自裁字第裁40-CG0000000
    號裁決書裁處受處分人罰鍰2400元在案。及聲明異議意旨略
    以：異議人從未收受臺北縣政府警察局北縣警交字第CG0000
    000號舉發違反道路交通管理事件通知單，本件舉發機關所
    為舉發應屬無效，為此聲明異議，請求撤銷原處分云云。又
    辯稱：本件縱依法已為公示送達，然該公示送達之生效期日
    距原處分機關所舉發之違規行為成立期日，已逾3個月之舉
    發期限，原舉發處分仍屬非法云云。經查受處分人對系爭汽
    車為其所有，且於上開時、地確有駕駛該車超速行駛之違規
    行為並不否認，且有舉發照片2幀在卷可稽，是受處分人有
    前揭違規超速事實堪以認定。而本案受處分人之車籍資料原
    係登記「臺北縣板橋市○○街72巷13之4號」，其後戶籍地
    址於95年4月13日自上址遷出，因未再申報遷入，乃經戶政
    機關逕依法將其戶籍列入「臺北縣板橋市戶政事務所」予以
    列管，至97年3月11日始經受處分人自行遷入臺北市○○區
    ○○路3段155巷26弄8號2樓之現住地，有記載遷徙紀錄資料
    之戶籍謄本附卷可考（見原審97年度交聲更字第45號卷第11
    -13頁），而本件之違規行為係發生於96年1月16日，斯時受
    處分人之戶籍地址業因遷出原申報戶籍，其變更送達處所卻
    未向行政機關陳明，致臺北縣政府警察局交通隊於96年2月8
    日逕以中華民國郵政第371894號大宗掛號函件將舉發違規通
    知單寄至「臺北縣板橋市○○街72巷13之4號」之原戶籍，
    嗣經郵務人員註記「查無此人」後退回，核與前揭規定「應
    受送達之處所不明」之要件相符，從而原處分機關，依行政
    程序法第78條第2項之規定，逕依職權命為公示送達，於法
    並無不合。又道路交通管理處罰條例第90條規定：「違反本
    條例之行為，自行為成立之日起；行為有連續或繼續之狀態
    者，自行為終了之日起，逾三個月不得舉發」，固有明文。
    惟此條之「舉發」與「舉發通知之送達」，宜屬二事，不得
    流於一談。蓋交通違規行為之「舉發」，係屬交通執法機關
    對違規行為之糾舉告發，與刑事訴訟法上犯罪偵查機關對違
    法行為之「起訴」；或被害人對偵查機關提起「告訴」、「
    告發」，實具有相同之性質。是所謂「舉發」、「起訴」、
    「告訴」、「告發」者，無非均是對違反法秩序之「違規、
    違法」行為，經由糾舉人或糾舉機關向有權「裁決、裁判」
    之「處罰機關」提出之糾舉與移送，且不以被「舉發」、「
    起訴」、「告訴」、「告發」之對象已經知悉被「舉發」、
    「起訴」、「告訴」、「告發」之事實為成立或生效要件。
    換言之，告訴乃論之罪，依刑事訴訟法之規定，有6個月之
    告訴期間限制，逾期不得向偵查機關提起告訴；而「非告訴
    乃論罪」之告發與檢察官對犯罪嫌疑人之起訴，亦受有刑法
    第80條追訴權時效之限制，逾期不得追訴，然於各該告訴、
    追訴時效屆滿前，只要被害人向偵查機關提起告訴、告發；
    或職司偵查之檢察官向法院起訴，其「告訴」、「告發」、
    「起訴」即均屬合法，且分別係以告訴狀、告發狀或起訴書
    送達檢察署、法院繫屬之日起生效，並不以被告收受各該「
    告訴狀」、「告發狀」或「起訴書」之日期作為計算告訴期
    間或追訴期間是否逾期之依據。換言之，所謂「起訴」、「
    告訴」、「告發」，均以有權舉發之機關或自然人，對有權
    裁判之機關提出「起訴」、「告訴」、「告發」之意思表示
    已足，並不以違法之行為人或被告業已知悉其已遭「告訴、
    告發、追訴」之事實或收受送達為必要。縱告訴乃論罪之被
    告於收受傳票後始知悉其業經被害人提起告訴，且收受傳票
    、知悉事實之日期，係在6個月告訴期限屆滿之後，然終不
    能謂前此之被害人於告訴期間內所提出之告訴並非合法；檢
    察官對法院之起訴亦然。是證依刑事訴訟法之規定，所謂「
    起訴」、「告訴」、「告發」，既均係以時效期間內，向有
    權為偵查、裁判之機關提起告訴、告發或起訴已足，並不以
    行為人或被告在時效期間內收受送達、知悉事由為必要，則
    舉重明輕，對刑事犯罪之告訴、告發與追訴之規定尚且如此
    ，則對一般道路交通違規事件之「舉發」，必須以違規人於
    三個月期滿前，必已知悉並收受舉發違規通知單之送達始為
    生效要件，於法理上即難謂有合理之說明。又道路交通管理
    處罰條例有關「逾三個月不得舉發」之規定，揆其立法目的
    ，係在於保障人民權益，避免法律關係遲不確定，同時亦在
    防止舉發單位執行上之怠惰，是該條項所指「逾3個月不得
    舉發」之規定，主要係為促使舉發機關對已發生或已發現之
    交通違規案件理應儘速處理，避免久懸不決，而無法達成交
    通管理之目的，惟此條所稱之「舉發」，與「舉發通知單」
    之送達程序是否完成，本屬二事，非可一概而論。所謂「逾
    三個月不得舉發」，揆諸前揭有關「起訴」、「告訴」、「
    告發」之解釋與法理，其所謂「三個月」期間，自應以交通
    執法之取締機關（於本案即係為舉發之警察）對行為人違規
    行為有權處罰之裁決機關（於本案即交通部公路總局臺北區
    監理所）所為移送行為之日，距違規行為人之行為完成之日
    是否已逾3月而為計算。換言之，「舉發」，係以警察機關
    將違規行為事實移送交通裁決所繫屬之日即已成立；至於「
    舉發違規通知單」之送達，則只是該舉發通知對受處分人生
    效日期之起算問題，亦即依送達之日計算其得以提出申訴或
    異議期間。縱受處分人收受送達之生效日期，係在3個月之
    後，然終不得謂該違規事實尚未經舉發，或認為該舉發已逾
    3個月而淪為逾期，因而認其舉發不合法。申言之，所謂「
    舉發」與「舉發之通知」，係屬二事。「舉發」，係對有權
    裁決機關之申告行為，「舉發之通知」，則係對受處分人之
    「意思通知」。交通違規案件之「舉發」，係以警察機關將
    違規行為事實移送交通裁決所繫屬之日即已成立並完成；「
    舉發之通知」，則必須將該「舉發違規通知單」合法送達受
    處分人始生效力。舉發違規之意思通知，何時開始對受處分
    人生效，所影響的是受處分人對違規案件聲明異議之起算期
    日，與舉發機關是否於3個月內完成舉發，本不得淪為一談
    ，自亦不影響舉發行為已然成立之事實。換言之，舉發機關
    於發現交通違規事實後，於當場舉發之場合，應填製「舉發
    違反道路交通管理事件通知單」一式三聯，除（「通知聯」
    應當場通知交付受處分人收執外，其餘二、三聯則分別為「
    存根聯」與「移送聯」，其「移送聯」即應同時併送給裁決
    機關予以舉發；逕行舉發之場合，亦係經舉發機關將舉發通
    知之事實送達交通事件裁決所即已完成舉發，不因舉發通知
    單是否合法送達予受處分人而受影響。交通部86年12月26
    日交路（86）字第055202號函、87年5月7日交路（87）字第
    003563號函解釋，均未就「舉發」與「舉發違反道路交通管
    理事件通知單」二者為嚴格區分，且將違規案件之「舉發」
    與「違規案件通知單」之填製、送達混為一談，尤以交通部
    86年12月26日交路（86）字第055202號函，將道路交通管理
    處罰條例第90條第1項「逾三個月不得舉發」之規定，逕與
    「違規案件通知單」之送達結合，並認為於製作「違規案件
    通知單」後對違規行為人之送達，得以「付郵」之日計算為
    送達生效日云云，堪稱是交通主管機關對該條文產生錯誤解
    釋之一切源頭。揆該函之目的，無非係因囿於「逾三個月不
    得舉發」之規定，且誤將「舉發違規案件通知單」之送達
    當事人與「舉發」同義，則為免不得逾3個月之時間壓力，
    乃企圖以舉發違規通知單「付郵」之日，逕採為送達生效日
    ，藉以濟「逾三個月不得舉發」之窮。孰不知反因此作繭自
    縛，且因嗣後之87年5月7日交路（87）字第003563號函解釋
    亦逕予沿用之結果，反而造成主管機關日後更因此而捉襟見
    肘，對有關「逾三個月不得舉發」之挑戰紛至沓來，應接不
    暇，此不僅使道路交通管理處罰條例第90條第1項之原立法
    精神盡失，且因其誤將對當事人之送達採取「發信主義」之
    結果，亦與修正後之行政程序法規定有所違背，是臺灣高等
    法院抗告發回意旨對此有所質疑，頗值贊同；只惜該抗告發
    回理由中，似仍囿於舉發與舉發通知間之關係，而將違規通
    知之送達生效日逕與「逾三個月不得舉發」相與類比，尚非
    的論。其次，由實務上之操作觀察，若認「逾三個月不得舉
    發」之「舉發」，須待「舉發違反道路交通管理事件通知單
    」送達當事人後始生舉發效力，則爾後違反道路交通案件處
    罰條例之人，均可藉搬遷住所、拒絕收受、行方不明等方式
    ，輕易拖過3個月之期限，致舉發不能；況於須辦理公示送
    達之場合，依行政程序法第81條有關公示送達之規定，公示
    送達自公告之日或刊登政府公報或新聞紙起，尚須經20日或
    60日始發生效力，則在送達程序中，即極可能已逾3個月之
    期間，而使前所進行之舉發盡歸無效，則此例一開，將肇致
    所有關於交通違規之處罰均將形同具文，且無異對有意藉脫
    法行為以規避處罰之人大開方便之門，不論由立法意旨或維
    護交通安全、秩序之目的以言，亦均顯非合理。綜上可知，
    道路交通管理處罰條例第90條第1項所指「逾3個月不得舉發
    」之規定，乃對於舉發行為之成立要件所設之限制，至於送
    達是否合法之判斷，僅屬舉發行為對當事人之生效要件，並
    不在該條限制之內，縱送達生效之日，已逾違規行為成立3
    個月後，所涉者不過救濟期間起算時點之問題，與舉發行為
    本身是否已經成立應屬無涉。綜合上述，本件違規行為，舉
    發單位既已於96年1月16日違規行為成立之日後，於96年2月
    6日將本件違規舉發單號、違規車號、違規日期、應到案日
    期，違規時間、違規地點、舉發單位、入案日等相關資料傳
    送裁決機關台北監理所，則於該日舉發即己成立並完成；而
    舉發單位嗣於98年2月8日又將本件舉發違規通知單投郵寄至
    受處分人車籍地址，因被舉發人遷址不明，郵件遭退回，乃
    依行政程序法第78條第2項之規定，逕依職權命為公示送達
    ，以上皆經調查屬實，有臺北縣政府警察局交通隊96年2月8
    日北縣警交字第CG000000 0號舉發違反道路交通管理事件通
    知單、97年8月25日北監自裁字第裁40-CG 0000 000號裁決
    書、受處分人遷徙紀錄戶籍謄本、96年2月8日中華民國郵政
    第371894號大宗掛號函執據、存根、96年4月10日公示送達
    清冊及原審98年7月30日之公務電話紀錄等附卷可稽。是本
    件係於96年2月6日即已完成舉發，並未逾3月；而舉發違反
    道路交通管理事件通知單，亦經主管機關依法完成公示送達
    ，並生送達效力。裁決機關據此裁決異議人罰鍰2.400元，
    其認事用法均無不當，應予維持。異議人辯稱從未收受本件
    舉發違反道路交通管理事件通知單云云，或公示送達生效期
    日距違規行為已逾3月，原舉發處分違法云云，皆無可採。
    是本件異議空言指摘原處分不當，請求撤銷原處分，為無理
    由，應予駁回。
二、抗告意旨略以原裁定雖將「舉發」與「舉發通知」加以區別
    ，並認「舉發」於舉發機關完成舉發之行為後即為生效，至
    「舉發通知」之送達，則屬另事，不回混回一談。然「舉發
    」既屬「行政處分」之性質，則依行政程序法規定，「非經
    送達，不生效力」，則法律既已明文規定「送達」為「舉發
    」之生效要件，原裁定誤認「舉發」無須踐履「送達程序」
    即可生效，顯與法律明文規定相悖，自有重大違誤。況「舉
    發」與「送達」本屬一事，苟如原裁定所稱應予區分，則受
    處分人是否得對原處分機關所為「舉發」與「送達」各自聲
    明不服？再倘依原裁定所見，舉發機關所為「逕行舉發」無
    須送達即可生效，則顯亦不符「正當法律程序」之旨，其見
    解顯有違憲之嫌。又原裁定所稱原處分機關依「公示送達」
    所經歷之時間，極有可能已逾3個月之期間，使前所進行之
    舉發盡歸無效，顯非合理云云。然「公示送達所需時間」與
    「舉發應於3個月內完成」均各自為法律明文規定，其規定
    是否有當，自屬立法裁量之問題，非司法權所得僭越過問。
    且縱有原裁定所稱不盡合理之處，亦係由立法機關考量修法
    之問題，亦不得將此不利益歸諸於人民承擔。原裁定前此見
    解，亦堪嚴重質疑。凡此，在在顯示原裁定所執見解殊有可
    議，實無從維持。原處分機關對抗告人所為之舉發，顯已逾
    越道路交通管理處罰條例第90條明訂之舉發期限，依法自屬
    不得舉發，原裁定率斷維持原處分，顯非適法，依原裁定法
    院前審裁定及鈞院上開發回意旨可知，本件原處分機關所為
    之舉發處分，係以「公示送達」之方式送達抗告人（即受處
    分人）。其「公示送達」之「生效日」雖未見諸原裁定法院
    前審裁定之記載，惟仍明確載稱：原舉發機關係以「臺北縣
    政府警察局96年4月25日北縣警交字第0960049394號公告、
    臺北縣警察局96年4月25日北縣交警字第09600493941號函」
    為「公示送達」等情，原舉發機關顯係遲至民國「96年4月
    25日」，始為前述公告方式為送達。而依前述行政程序法規
    定，本件書面舉發通知之送達生效日即應為「96年5月14日
    」。基此，本件違規行為既早於「96年1月16日」即已完成
    ，然舉發通知卻遲至「96年5月14日」始合法送達生效，則
    本件舉發通知「生效日期」距「違規發生之日」顯已逾越3
    個月之舉發期限，依首揭規定意旨，本件自屬「不得舉發」
    之案件。從而，原舉發機關對聲明異議人所為之舉發，即非
    適法，原處分機未遑深究，仍遽為裁罰聲明異議人之裁處，
    亦有違誤。原裁定法院誤以其為適法，自無從維持等。
三、按汽車駕駛人，行車速度，超過規定之最高時速者，處新臺
    幣（下同）1,200元以上2,400元以下罰鍰，並記違規點數1
    點，道路交通管理處罰條例第40條、第63條第1項第1款分別
    定有明文。再按「對於當事人之送達，有下列各款情形之一
    者，行政機關得依申請，准為公示送達︰一應為送達之處所
    不明者。二於有治外法權人之住居所或事務所為送達而無效
    者。三於外國或境外為送達，不能依第八十六條之規定辦理
    或預知雖依該規定辦理而無效者。有前項所列各款之情形而
    無人為公示送達之申請者，行政機關為避免行政程序遲延，
    認為有必要時，得依職權命為公示送達。當事人變更其送達
    之處所而不向行政機關陳明，致有第一項之情形者，行政機
    關得依職權命為公示送達」，行政程序法第78條定有明文。
    查受處分人對系爭汽車為其所有，且於上開時、地確有駕駛
    該車超速行駛之違規行為並不否認，且有舉發照片2幀在卷
    可稽，是受處分人有前揭違規超速事實堪以認定。而本案受
    處分人之車籍資料原係登記「臺北縣板橋市○○街72巷13之
    4號」，其後戶籍地址於95年4月13日自上址遷出，因未再申
    報遷入，乃經戶政機關逕依法將其戶籍列入「臺北縣板橋市
    戶政事務所」予以列管，至97年3月11日始經受處分人自行
    遷入臺北市○○區○○路3段155巷26弄8號2樓之現住地，有
    記載遷徙紀錄資料之戶籍謄本附卷可考（見原審97年度交聲
    更字第45號卷第11-13頁），而本件之違規行為係發生於96
    年1月16日，斯時受處分人之戶籍地址業因遷出原申報戶籍
    ，其變更送達處所卻未向行政機關陳明，致臺北縣政府警察
    局交通隊於96年2月8日逕以中華民國郵政第371894號大宗掛
    號函件將舉發違規通知單寄至「臺北縣板橋市○○街72巷13
    之4號」之原戶籍，嗣經郵務人員註記「查無此人」後退回
    ，核與前揭規定「應受送達之處所不明」之要件相符，從而
    原處分機關，依行政程序法第78條第2項之規定，逕依職權
    命為公示送達，於法並無不合。又道路交通管理處罰條例有
    關「逾三個月不得舉發」之規定，揆其立法目的，係在於保
    障人民權益，避免法律關係遲不確定，同時亦在防止舉發單
    位執行上之怠惰，是該條項所指「逾3個月不得舉發」之規
    定，主要係為促使舉發機關對已發生或已發現之交通違規案
    件理應儘速處理，避免久懸不決，而無法達成交通管理之目
    的，惟此條所稱之「舉發」，與「舉發通知單」之送達程序
    是否完成，本屬二事，非可一概而論。所謂「逾三個月不得
    舉發」，其所謂「三個月」期間，自應以交通執法之取締機
    關（於本案即係為舉發之警察）對行為人違規行為之舉發以
    警察機關將違規行為事實移送交通裁決所繫屬之日即已成立
    ；至於「舉發違規通知單」之送達，則只是該舉發通知對受
    處分人生效日期之起算問題，亦即依送達之日計算其得以提
    出申訴或異議期間。縱受處分人收受送達之生效日期，係在
    三個月之後，然終不得謂該違規事實尚未經舉發，或認為該
    舉發已逾三個月而淪為逾期，因而認其舉發不合法。按違反
    道路交通管理事件統一裁罰基準及處理細則第11條第1項固
    規定對於逕行舉發者，應由舉發機關送達被通知人。然觀諸
    道路交通管理處罰條例第90條之對於違反該條例之行為，自
    行為成立之日起；行為有連續或繼續之狀態者，自行為終了
    之日起，逾三個月不得舉發之規定，其立法目的，係在避免
    法律關係遲不確定致生法秩序不安定之結果，並同時保障人
    民權益，可見該條規定所指之「逾三個月不得舉發」之規定
    ，不過係為促使各機關儘速處理，以免造成案件久懸不決，
    而無法達成交通管理之目的，是所謂「逾三個月不得舉發」
    之規定，乃對於舉發行為之成立要件所設之限制，是只要在
    行為人之違規行為成立之日起，有權機關於三個月內舉發即
    可，尚難解釋為須併於三個月內完成送達，至於送達是否合
    法之判斷，因屬舉發行為生效要件之一，自不在該條之限制
    之內，縱有送達不合法，致其後補充送達生效日，已逾違規
    行為成立三個月後，所涉者不過係救濟期間起算時點之問題
    ，尚與舉發行為本身是否已經成立無涉（請參酌本院暨所屬
    法院98年度法律座談會第22號結論），綜合上述，本件違規
    行為，舉發單位既已於96年1月16日違規行為成立之日後，
    於96年2月6日將本件違規舉發單號、違規車號、違規日期、
    應到案日期，違規時間、違規地點、舉發單位、入案日等相
    關資料傳送裁決機關台北監理所，則於該日舉發即己成立並
    完成；而舉發單位嗣於98年2月8日又將本件舉發違規通知單
    投郵寄至受處分人車籍地址，因被舉發人遷址不明，郵件遭
    退回，乃依行政程序法第78條第2項之規定，逕依職權命為
    公示送達，有臺北縣政府警察局交通隊96年2月8日北縣警交
    字第CG0000000號舉發違反道路交通管理事件通知單、97年8
    月25日北監自裁字第裁40-CG0000000號裁決書、受處分人遷
    徙紀錄戶籍謄本、96年2月8日中華民國郵政第371894號大宗
    掛號函執據、存根、96年4月10日公示送達清冊及原審98年7
    月30日之公務電話紀錄等附卷可稽。是本件係於96年2月6日
    即已完成舉發，並未逾3月；而舉發違反道路交通管理事件
    通知單，亦經主管機關依法完成公示送達，並生送達效力。
    裁決機關據此裁決異議人罰鍰2,400元，其認事用法均無不
    當，抗告人違規事實明確，原審因認原處分機關依道路交通
    管理處罰條例第40條、違反道路交通管理事件統一裁罰基準
    及處理細則第44條第1項暨違反道路交通管理事件統一裁罰
    基準表之規定，裁處抗告人罰鍰新台幣2400元，核無違誤，
    而駁回抗告人於原審之異議，揆諸前揭之規定，並無不當，
    抗告人前揭之抗告為無理由，應予駁回。
四、依道路交通管理處罰條例第89條，道路交通案件處理辦法第
    26條，刑事訴訟法第412條裁定如主文。
中    華    民    國    98    年    11    月    20    日
                  刑事第二十三庭  審判長法  官  許宗和
                                        法  官  林海祥
                                        法  官  潘進柳
以上正本證明與原本無異。
不得再抗告。
                                        書記官  吳鎮鑫
中    華    民    國    98    年    11    月    23    日


司法院資訊處製作；財團法人民間司法改革基金會備份。
